臺灣高等法院刑事判決　　　　　　 96年度上易字第132號
上　訴　人　臺灣臺北地方法院檢察署檢察官
被　　　告　丙○○
上列上訴人即檢察官因被告侵占案件，不服臺灣臺北地方法院九
十五年度易字第一四七八號，中華民國九十五年十一月十七日第
一審判決（起訴案號：臺灣臺北地方法院檢察署九十四年度偵緝
字第二二六七號），提起上訴，本院判決如下：
    主  文
原判決撤銷。
丙○○犯侵占罪，處有期徒刑捌月。
    犯罪事實
丙○○原為華信國際開發顧問股份有限公司（設於臺北市○○路
○段二九六號十一樓之一，以下簡稱華信公司）之業務員，於民
國九十三年四月十四日介紹甲○○（原名孟繁美）加入華信公司
成為會員，甲○○原以新臺幣（下同）三十二萬元委託華信公司
欲標購法拍屋，嗣因未標得法拍屋，華信公司依約即應退還上開
款項予甲○○。同年月十六日丙○○獲悉上情，乃向甲○○表明
因有急用，懇求借款五萬元，並獲甲○○同意，適甲○○因母生
病不克前往領取退款，丙○○乃受甲○○之委託代向華信公司領
取全部退款三十二萬元，扣除五萬元借款後，丙○○仍受託保管
剩餘之二十七萬元之退款。其後，丙○○竟意圖為自己不法之所
有，將其餘代為領取保管之二十七萬元退款悉數侵占入己，全數
挪為己用。
    理  由
甲、程序部分：
  壹、按判決書應分別記載裁判之主文與理由；有罪之判決書並
      應記載「犯罪事實」，且得與理由合併記載，為九十三年
      六月二十三日修正之刑事訴訟法第三百零八條所明定，參
      諸其立法理由為：刑事有罪判決所應記載之事實應係賦予
      法律評價而經取捨並「符合犯罪構成要件」之具體社會事
      實，爰參考日本刑事訴訟法第三百三十五條第一項之立法
      例，將原條文後段所定「並應記載事實」修正為「並應記
      載犯罪事實」，以臻明確。
      按關於非屬犯罪構成要件之犯罪細節，並不屬於有罪判決
      書必要記載之事項，自亦非判決理由所應敘述之範圍（最
      高法院九十四年台上字第六三三八號判決參照）；次按，
      有罪判決書應記載之「犯罪事實」，應係指符合犯罪構成
      要件之具體社會事實，如被告犯罪之時間、地點、手段以
      及其他該當於犯罪構成要件而足資認定既判力範圍之具體
      社會事實；至於構成要件以外之其他適用法律事實，例如
      ：刑罰之加重或減輕事由，可無須在「犯罪事實」欄中記
      載，僅於理由內依刑事訴訟法第三百十條第四款記載其理
      由即足（最高法院九十四年台非第一五二號判決參照），
      合先敘明。
  貳、證據能力認定（參見乙、壹所列證據清單）：
    一、本件證據一被告之供述，被告並未主張無證據能力；另
        證據二至證據十除警訊筆錄外，分別符合刑事訴訟法第
        一百五十九條之一、第一百五十九條之四之傳聞法則之
        例外規定，而均得作為本件之證據。
    二、次按被告以外之人於審判外之陳述，雖不符前四條之規
        定，而經當事人於審判程序同意作為證據，法院審酌該
        言詞陳述或書面陳述作成時之情況，認為適當者，亦得
        為證據；又當事人、代理人或辯護人於法院調查證據時
        ，知有第一百五十九條第一項不得為證據之情形，而未
        於言詞辯論終結前聲明異議者，視為有前項之同意，刑
        事訴訟法第一百五十九條之五第一項、第二項分別定有
        明文。
        查證據二：證人即告訴人甲○○於警詢時之陳述，雖屬
        被告以外之人於審判外之言詞陳述，惟被告丙○○未於
        本院言詞辯論終結前就相關證據無證據能力，聲明異議
        ，依上開規定，即視為同意於審判程序作為證據，復經
        本院審酌陳述作成時之情況，認為適當，而認得作為本
        件之證據。
乙、認定犯罪構成要件事實所憑之證據及其認定之理由：
  壹、證據清單：
      證據一：被告丙○○供述（警詢、偵訊、原審、本院）。
      證據二：告訴人甲○○（即孟繁美）證述（警詢、偵訊、
              原審、本院）。
      證據三：證人乙○○證述（偵訊）。
      證據四：證人藍天成證述（原審）。
      證據五：九十三年五月十九日保管條。
      證據六：華信公司入會申請書。
      證據七：九十三年四月十五日收據。
      證據八：華信公司九十五年五月五日華管字第○○一號函
              。
      證據九：告訴人所寫的存證信函。
      證據十：被告提出之存證信函信封影本。
  貳、認定之理由：
    一、訊據被告矢口否認犯罪，辯稱：伊沒有侵占，係借貸關
        係；系爭款項係告訴人甲○○同意借貸，伊係用來跟朋
        友投資開發公司，以賺取高額利息，嗣後公司倒了；伊
        原本有付給告訴人每個月一萬元利息，付了二個月，公
        司倒了之後，就沒辦法付她利息云云。
    二、查被告丙○○於九十三年四月十六日自證人乙○○處領
        取原應交付告訴人甲○○之前開三十二萬元之事實，業
        經告訴人甲○○於偵審中指訴歷歷，且為被告丙○○所
        不否認，並經證人乙○○於偵查中證述綦詳。
        另據證人乙○○於九十五年三月十三日偵查中具結證稱
        ：當時有發生爭執，因為我不敢給丙○○，後來由丙○○拿手機當場打給孟繁美，我跟她本人透過手機確認，
        也問她是否由丙○○「代領」，我們本來希望孟繁美直
        接到公司來拿，孟繁美說她本人不能來，答應由丙○○
        代領等語（參見偵查卷第三十九頁）在卷；而告訴人甲○○於警詢（參見偵查卷第十頁）及原審審理中亦均不
        否認確曾因上開退款事宜而接獲證人乙○○之詢問電話
        。再參酌證據五：於九十三年五月十九日由被告所親自
        簽名，另有藍天成為見證人之保管條中亦載有：茲因丙○○受孟繁美（按即甲○○）之託「代為保管」新台幣
        三十萬元正，應於九十三年五月十六日全數歸還，今已
        屆期又無法返還：：：等文字，並經證人藍天成於原審
        具結證述屬實。此外復有證據六：華信公司入會申請書
        、證據七：九十三年四月十五日收據、證據九：告訴人
        所寫的存證信函、證據十：被告提出之存證信函信封影
        本在卷可稽，顯見被告丙○○確於上開時間經告訴人甲○○之同意，代領三十二萬元無訛。
    三、次查，告訴人甲○○於警詢時稱：當時我說只要借丙○○五萬元而已（參見偵查卷第十頁）；核與其在原審具
        結證稱：因為丙○○說家裡有急需，星期一就會還給我
        了，我相信他，所以同意借款五萬元予丙○○等語（參
        見原審卷第五十七頁）相符；反觀被告丙○○雖辯稱與
        告訴人係借貸關係，系爭款項係告訴人甲○○同意借貸
        云云，則無法提出任何積極證據以實其說。
        復參以據告訴人於原審證稱：該筆錢是借錢來標法拍屋
        的，所以不可能同意借給被告等語（參見原審第五十四
        頁、本院卷第二十四頁），亦有其於本院審理時所提存
        摺影本一份足佐證；再者，告訴人與被告原非熟識之人
        ，告訴人未同意借予被告上開全部金錢亦符合常情。
        另依告訴人在本院審理期間當庭之表現，似為較憨厚之
        人，苟告訴人確如被告所言事先同意借貸三十二萬元，
        事後因其無法償還而故陷其罪，又焉會自述同意借貸三
        十二萬元中之五萬元予被告乎？且於本院準備程序中復
        陳述被告業已返還四萬元乎？（參見本院卷第二十四頁
        ）凡此種種均足以令本院相信，告訴人前開所述應較可
        採信。
    四、本件事證明確，被告犯行，洵堪認定。
丙、適用法律：
  壹、新舊法比較：
    一、按行為後法律有變更者，適用行為時之法律。但行為後
        之法律有利於行為人者，適用最有利於行為人之法律，
        刑法第二條第一項定有明文。
        本件被告犯罪行為完成時間係在九十三年四月十六日，
        依中華民國刑法施行法第十條之一，中華民國九十四年
        一月七日修正公布之刑法，自九十五年七月一日施行，
        而有依上開規定比較新舊法之必要。
    二、刑法三十三條第五款有關罰金刑之規定，修正前係規定
        一元以上（按銀元）；修正後係規定新台幣一千元以上
        ，以百元計算之，比較新舊法條自以修正前之規定較有
        利於行為人。
  貳、論罪：
    　核被告意圖為自己不法之所有，而侵占自己持有他人之
　　　物，所為係犯刑法第三百三十五條第一項之罪。
丁、科刑審酌：
  壹、主刑部分：
    一、法定加重原因：無。
    二、法定減輕原因：無。
    三、依刑法第五十七條，審酌被告下列事項：
      １、犯罪動機、目的係因為牟不法利益。
      ２、犯罪時未受到任何刺激。
      ３、犯罪手段平和。
      ４、犯罪行為人無業，家庭經濟狀況小康，生活狀況尚可
          。
      ５、犯罪行為人前有一次誣告罪前科紀錄，品行尚可。
      ６、犯罪行為人學歷為專科畢業，智識程度中上。
      ７、犯罪行為人與被害人並不熟識。
      ８、犯罪行為人違反義務之程度低。
      ９、犯罪所產生損害為二十七萬元。
      １０、犯罪後不知悔改，飾詞否認犯罪，且自始無與被害
            人和解或償還任何款項之意思，態度惡劣。
    四、科刑審酌情形：
      １、本件被告所犯刑法第三百三十五條第一項之罪名，法
          定本刑為五年以下有期徒刑、拘役或科或併科一千元
          以下罰金（按提高後為三萬元）。本件科予拘役或罰
          金均不適合，爰以有期徒刑二月為基本刑度。
      ２、被告前有一次前科紀錄，應酌予增加有期徒刑一月；
          又否認犯罪，此部分應酌予增加有期徒刑二月；另自
          始無與被害人和解或償還任何款項之意思，犯後態度
          惡劣，此部分再酌予增加有期徒刑二月；又所得利益
          為二十七萬元，應再酌予增加有期徒刑二月。
          此酌予增加部分合計共七月（按一月加二月加二月加
          二月）。
      ３、被告生活狀況尚可應酌予減少有期徒刑一月。
      ４、綜上加減，被告即應受有期徒刑八月之宣告（按二月
          加七月減一月）。
  貳、從刑部分：無。
戊、原判決撤銷之理由：
  壹、原審以被告丙○○所涉上開侵占犯行，無從證明，且無其
      他積極證據足認被告丙○○確有為前開侵占犯行，而為被
      告丙○○無罪之諭知，固非無見。惟與本院前述認定被告
      犯罪之結論不同，自有未合。
  貳、上訴人即檢察官以被告確有犯罪為由提起上訴，經核為有
      理由，自應由本院予以撤銷改判。
據上論斷，應依刑事訴訟法第三百六十九條第一項前段、第三百
六十四條、第二百九十九條第一項前段；刑法第二條第一項前段
、第三百三十五條第一項、刑法施行法第一之一條第一項、第二
項，判決如主文。
本案經檢察官鄭龍照到庭執行職務。
中　　華　　民　　國　　96　　年　　 5　　月　　 8　　日
　　　　　　　　　刑事第十八庭  審判長法　官　溫耀源
　　　　　　　　　　　　　　　　　    法　官  段景榕
　　　　　　　 　 　　　　　　　　　　法　官  陳健順
以上正本證明與原本無異。
不得上訴。
                                      書記官　陳菊珍
中　　華　　民　　國　　96　　年　　5 　　月　　8 　　日
附錄論罪法條：
中華民國刑法第335條
意圖為自己或第三人不法之所有，而侵占自己持有他人之物者，
處5年以下有期徒刑、拘役或科或併科1千元以下罰金。
